【裁判字號】    89,上易,2385
【裁判日期】    890707
【裁判案由】    背信
【裁判全文】
臺灣高等法院刑事判決                          八十九年度上易字第二三八五號
    上  訴  人  臺灣臺北地方法院檢察署檢察官
    上  訴  人
    即  自訴人  美視股份有限公司
    代  表  人  甲○○
    被      告  乙○○
右上訴人因被告背信案件，不服臺灣台北地方法院八十八年度自字第三一五號，中華
民國八十九年四月十日第一審判決提起上訴，本院判決如左：
    主    文
原判決撤銷，發回台灣台北地方法院。
    理    由
一、自訴意旨詳如附件自訴狀所載。
二、原審略以：按同一案件經檢察官依第二百二十八條規定開始偵查者，不得再行自
    訴，但告訴乃論之罪，經犯罪之直接被害人提起自訴者，不在此限，民國（下同
    ）八十九年二月九日總統令公布修正之刑事訴訟法第三百二十三條規定甚明。修
    正後之該條文係改採國家訴追主義優先原則，旨在不影響人民訴訟權益下，就非
    告訴乃論之罪，賦予國家公訴機關優先適切指揮監督偵查輔助機關，發見審判對
    象並蒐集證據之權責，進而決定審判機關有無開始確定具體刑罰權及其範圍存在
    之必要，此係基於刑事訴訟之目的在發見真實及保障人權而為之修正，就已繫屬
    於法院之非告訴乃論罪案件，自有其適用。此觀乎刑事訴訟法施行法第二條明文
    「修正刑事訴訟法施行前，已經開始偵查或審判之案件，除有特別規定外，其以
    後之訴訟程序，應依修正刑事訴訟法終結之」之「程序法從新原則」規定益明。
    又不得提起自訴而提起者，應諭知不受理之判決，同法第三百三十四條復有明文
    。經查，本件自訴人美視股份有限公司與被告乙○○並無刑法第三百二十四條規
    定之親屬關係，自訴人自訴被告涉犯背信罪嫌，並非告訴乃論之罪，前經自訴人
    就同一事實於八十七年十二月九日向台灣台北地方法院檢察署檢察官提出告訴，
    經該署分案以八十七年度偵字第二五八二六號偵辦中，此有該卷宗可憑。自訴人
    對同一案件，於檢察官開始偵查後之八十八年三月二十五日始向本院提起自訴，
    顯與前開規定不符，爰不經言詞辯論，逕為不受理判決之諭知云云。
三、惟查：
（一）按同一案件經檢察官依第二百二十八條規定開始偵查者，不得再行自訴。但告
      訴乃論之罪，經犯罪之直接被害人提起自訴者，不在此限，刑事訴訟法第三百
      二十三條第一項定有明文。次按刑事訴訟法第三百二十三條第一項業於八十九
      年二月九日修正公布為「先公訴後自訴」之原則，是以對於刑事訴訟法該法條
      修正前，檢察官已開始偵查，嗣於該條文修正後始由被害人提起自訴之案件，
      應認其不得提起自訴而提起，乃自訴程序不合法。但查對於刑事訴訟法該條文
      修正前，檢察官已開始偵查，被害人並於該條文修正公布前即提起自訴之案件
      ，是否應認其不得提起自訴而提起，乃自訴程序不合法，即非無研求之餘地。
（二）原審略謂：觀乎刑事訴訟法施行法第二條明文「修正刑事訴訟法施行前，已經
      開始偵查或審判之案件，除有特別規定外，其以後之訴訟程序，應依修正刑事
      訴訟法終結之」之「程序法從新原則」規定益明。經查，本件自訴人美視股份
      有限公司與被告乙○○並無刑法第三百二十四條規定之親屬關係，自訴人自訴
      被告涉犯背信罪嫌，並非告訴乃論之罪，前經自訴人就同一事實於八十七年十
      二月九日向台灣台北地方法院檢察署檢察官提出告訴，經該署分案以八十七年
      度偵字第二五八二六號偵辦中，此有該卷宗可憑。自訴人對同一案件，於檢察
      官開始偵查後之八十八年三月二十五日始向本院提起自訴，顯與前開規定不符
      云云，固非無見。
（三）但查：
１、本件自訴人自訴被告涉嫌背信罪嫌，然此部分犯罪事實雖先前業經自訴人於八十
    七年十二月九日向臺灣臺北地方法院檢察署提出告訴狀，經該署分案以八十七年
    度偵字第二五八二六號案件偵查中，此有臺灣臺北地方法院檢察署該案卷宗可證
    。而自訴人在前揭偵查案件終結前，於八十八年三月二十五日改向原審提起本件
    自訴，依照當時之刑事訴訟法第三百二十三條第一項之規定，其自訴仍屬合法。
    雖其後於八十九年二月九日修正公布為「先公訴後自訴」之原則，刑事訴訟法第
    三百二十三條第一項修正公布為：按同一案件經檢察官依第二百二十八條規定開
    始偵查者，不得再行自訴。但告訴乃論之罪，經犯罪之直接被害人提起自訴者，
    不在此限。但查自訴程序於自訴人改向原審提起自訴當時，本屬合法，縱其後刑
    事訴訴法第三百二十三條第一項經修正公布，但對於於法本無不合之本件自訴程
    序，尚難因此遽謂應翻異而作不同之認定，否則判斷自訴程序之合法與否，將操
    控於原審法官結案之速度，此寧為事理之平？
２、從當事人訴訟權而言：按本國刑事訴訟制度，除由國家以公益法人為代表人得以
    提起公訴外，尚得由犯罪直接被害人以個人法益受侵害為由提起自訴，是訴訟繫
    屬採行公訴與自訴併行制，並非採行國家獨占起訴主義，而自訴制度亦非係公訴
    制度之補充規範，乃獨立存在之制度設計，是犯罪被害人之憲法上訴訟權在此自
    訴制度上亦得落實，此次刑事訴訟法修正亦採同此原則，是被害人之自訴權利仍
    繼續存在，不因此次刑事訴訟法之修正而廢止，雖此次刑事訴訟法修正限縮被害
    人提起自訴之範圍，然是依憲法第二十三條之規定，在合憲性之範圍內考量下予
    以減縮，其自訴制度性保障依然存在，原審未查，卻僅以「程序從新原則」之司
    法審理程序，將犯罪被害人原來合法之自訴訴訟權，片面解釋為不合法，此無異
    剝奪憲法第十六條所賦與人民之訴訟權，其不當之處不言自喻。
３、從信賴保護性原則論：即從法律安定性之立場觀之，不諭在刑事訴訟法第三百二
    十三條修正前或修正後，凡案件合法訴訟繫屬後，法院即須為實體審理，自訴訴
    訟制度亦然，除非自訴有刑事訴訟法第三百二十六條之情形，得曉諭當事人撤回
    自訴或裁定駁回自訴，一旦在法院進入實體審理後，從犯罪被害人之立場言，其
    寧願捨棄國家為其踐行公訴程序，而自行擔當追訴者之角色，乃在實踐憲法賦予
    之訴訟權，更期待職司審判之司法工作者給予其訴訟程序實施權。尤其在本案，
    法院已審理長達一年之久，犯罪直接被害人信賴法院原來之審判程序，亦相信法
    院會判決出一個還原事實真相原貌之結果，今僅因法律稍作修正且在未剝奪其原
    有權利下，審判者卻以個人意見剝奪原自訴人之期待權及信賴。再從被告之立場
    言，被告在經自訴人提起自訴後，經過法院實體審理後，姑不論其有無受到法院
    強制處分權，在長之審理過程，其身心已受創，而其最終所希望及期待的是會
    有一個結果顯現出來，無罪得以還其清白，並可避免一再受到追訴之恐懼；有罪
    ，其可透過上訴程序等方式儘快終結訴訟，早日重生，此種亦是訴訟程序之人權
    保障，今原審將原為合法之自訴，率爾認定為不合法，並將原案件發回檢察官偵
    查，表面上稱係保障被告人權，實際上，被告須再一次面對漫長偵查程序或審理
    程序，無啻再度戕害被告之人權甚明。且對於訴訟經濟而言，亦只是一再浪費司
    法資源而已。
４、從立法明確性原則論：此次刑事訴訟法第三百二十三條之修正僅在限縮當事人提
    起自訴之範圍，且是在法律公布實施後才生效，讓屬於告訴乃論之罪之犯罪被害
    人仍得提起自訴，此部分才是「程序從新」真正意涵，以避免以往當事人利用不
    當自訴程序妨害案件之偵查程序。又「程序從新」須在原有之權利制度保障下運
    作，非謂「程序從新」可以將受到保障之權利予以侵害或限縮其權利之實施，加
    諸本次刑事訴訟法並未明文規定原有提起自訴之案件為不合法，何況原來之自訴
    案件均已合法繫屬，又屬於憲法層次之訴訟權須以法律始得限制之，今原審踰越
    此立法程序，曲解法律致不當妨害人民之訴訟權，顯有未洽。
四、綜上所述，原審以嗣後修正公布之法律否定自訴人早已提起之自訴案件程序之合
    法性，容有疑義。自訴人上訴、檢察官獨立上訴指摘原審不當，均為有理由，爰
    不經言詞辯論，應由本院加以撤銷，並發回原審另為審理。
五、據上論斷，應依刑事訴訟法第三百六十九條第一項後段、第三百七十二條，判決
    如主文。
中      華      民      國      八十九      年      七      月    七    日
          臺灣高等法院刑事第九庭
                                  審判長法  官  李  文  成
                                        法  官  何  菁  莪
                                        法  官  周  盈  文
右正本證明與原本無異。
不得上訴。
                                        書記官  余  姿  慧
中      華      民      國      八十九      年      七      月    十    日


司法院資訊處製作；財團法人民間司法改革基金會備份。
